臺北高等行政法院判決　　　　　　　　　　　　　　　九十年度訴字第六一七三號
　　　　　　　　　　　　　　　.
　　原　　　告　甲○○
　　被　　　告　經濟部智慧財產局
　　代　表　人　陳明邦（局長）
　　訴訟代理人　丁○○
　　　　　　　　丙○○
　　參　加　人　向銳企業有限公司
　　代　表　人　乙○○董事長.
右當事人間因新型專利異議事件，原告不服經濟部中華民國九十年八月二十七日經（
九○）訴字第○九○○六三二○一八○號訴願決定，提起行政訴訟，並經本院裁定命
參加人獨立參加本件被告之訴訟。本院判決如左：
    主  文
原告之訴駁回。
訴訟費用由原告負擔。
    事  實
緣參加人前於民國（以下同）八十七年十月二十九日以「雙刀座調整裝置之改良」，
向前經濟部中央標準局（八十八年一月二十六日改制為智慧財產局）申請新型專利，
經該局編為第00000000號審查，准予專利（以下簡稱系爭案）。公告期間，
原告以其不符新型專利要件，並檢具八十四年一月十一日公告之第00000000
號「雙刀座調整裝置」新型專利案（以下簡稱引證一）及八十四年八月一日公告之第
00000000號「雙向移位網印檯」新型專利案（以下簡稱引證二）為證據，對
之提起異議，案經被告審查，於九十年三月十二日以（九○）智專三（三）○六○六
四字第○九○八九○○○三七六號專利異議審定書為「異議不成立」之處分。原告不
服，提起訴願，遭駁回後，遂向本院提起行政訴訟，並經本院裁定命參加人獨立參加
本件被告之訴訟。茲摘敘兩造及參加人之訴辯意旨如左：
甲、原告方面：
一、聲明：求為判決
１、訴願決定及原處分均撤銷。
２、命被告為異議成立之處分。
二、陳述：
１、按系爭案之異議不成立，並遭訴願駁回之決定，綜其駁回理由可歸納如下：
(1)、引證一及其電路圖中皆述及電路板之連接線路極多且彼此間隔縫隙相當細密，線
    路縱向、橫向、左斜右向或右斜右向等皆有，與刮刀平行或反傾角度之其它線路
    間隙，印刷時勢必產生刮掃不平均之漏印現象，而引證一雙刀座調整裝置則依據
    電子PC板上之連接線路設置情況，調整兩組刀座為內八狀或外八狀、兩左斜右向
    、兩右斜左向、或平行狀態，一般大都依據電子PC板上之連接線路設置情況而定
    ，以配合連接線路多數角度為主，且異議引證一說明書亦述及「調整所適用之刮
    掃角度，發揮雙刀座應有之印刷刮掃效能；由上述可知對多角度之複雜電路，要
    達到應有之印刷刮掃效能達到印刷刮掃效能，調整適當之刮刀角度是必要的，若
    起初所調整之角度無法達到較佳效能，則微調其角度乃可預期的手段，因此原告
    所稱微調無法使電路印刷之功效更進步，並不足採。
(2)、況印刷電路板上具有很多不同角度之線路彎角，須針對原角度作些微之調整，並
    不需要標度或標示，以螺絲調整角度即可，且更能控制所要調整之角度。復查，
    引證二並非角度之調整裝置，在構造上及創作功效上與系爭案並不相同，亦不足
    以證明系爭案不具進步性。
(3)、另原告於訴願階段所提出之西元一九九二年台北國際印刷機材展之大會手冊摘錄
    影本，與引證案無關連性，且未於異議審查階段提出，核屬新證據，應不予審究
    。
２、針對上述駁回理由，以系爭案而言，從被告乃至訴願決定機關，皆置原告之有關
    引證一的專業解釋及辯詞於不顧，使原告不僅懷疑審查委員之專業知識，且懷疑
    其公正性。茲再舉出其中不合理且不合法之處如下：
(1)、引證一於申請過程中，已在原專利說明書內詳述引證一之創作背景、設計目的、
    技術手段、及達成功效，而由於當時引證一之專利申請審查委員也不太瞭解引證
    一之技術內容，而要求原告（同為引證一專利之創作人）再補充說明，原告即於
    八十三年五月二十七日補送補充說明書並附電路圖作解說，之後引證一專利案才
    核准。而於引證一原專利說明書或補充說明書內，原告均已陳明：當在做綠漆（
    絕緣漆）印刷時（其他平面印刷物不需要），為能克服印刷電路板上高低不平且
    不同彎角的線路設計及其所造成之印刷的死角，只要「刮刀座能調整一適當角度
    」，使「雙刮刀」呈現出或內八或外八狀態（而一般平面印刷物雙刀座皆為平行
    狀態），讓左刮刀與右刮刀對網版分呈相對之正負角（原縱向平行線為○角）而
    進行刮印，即可達成「電路精密印刷」之目的與功效，而此處所謂「電路精密印
    刷」效果，乃是指：印刷電路板上蝕刻而成之印刷電路本就有高低不平且不同彎
    角的線路設計，當在做綠漆（絕緣漆）印刷時，往往這些彎角（不同角度）就是
    印刷的死角，而為解決這些電路板印刷不良（彎角漏印而不完整）問題，原告研
    究出使刮刀做角度調整，即可有效解決。簡言之，只要是做印刷電路板之綠漆（
    絕緣漆）印刷，印刷前將刮刀座先調整一適當角度而使「雙刮刀」呈現出內八或
    外八狀時，即可依正常印刷程序進行量產。而在多片逐一之印製程序中，並不須
    針對每一片印刷電路板上線路設計之不同彎角，逐一再調整刮刀座角度。總言之
    ，在引證一之前，習用網印機之雙刀座皆為平行狀態，即左刮刀與右刮刀對網版
    而言係呈縱向平行關係，而引證一首創使左刮刀與右刮刀對網版分呈相對正負角
    之內八或外八狀，使左刮刀刮印過程所產生彎角漏印而不完整處能在右刮刀（與
    左刮刀相反斜角）刮印回程中補正，此乃引證一解決課題所引用之技術手段及其
    主要技術功效，而刮刀座能調整一角度以使雙刮刀呈內八或外八狀，即為引證一
    主要特徵。
(2)、系爭案異議案審查委員顯然誤解引證一之創作背景、設計目的、技術手段、及達
    成功效，可能誤以為每一片印刷電路板上線路設計既然如此精密，同時又具縱向
    、橫向、左斜右向或右斜右向等不同彎角，因此在做「一片」印刷電路板之綠漆
    （絕緣漆）印刷時，引證一勢必仍會產生刮掃不平均之漏印現象，因而認為在每
    「一片」刮印過程中，逐次調整刮刀角度以因應每「一片」上之複雜電路，而達
    到印刷刮掃效能，對多角度之複雜電路是必要的。但此乃錯誤認知，也不適用於
    印刷電路板產業使用之印刷製程。
(3)、系爭案異議案審查委員也可能以為：每一片印刷電路板上線路設計既然如此精密
    ，同時又具縱向、橫向、左斜右向或右斜右向等不同彎角，因此在做印刷電路板
    之綠漆（絕緣漆）印刷時勢必產生刮掃不平均之漏印現象，而引證一雙刀座調整
    裝置則依據電子PC板上之連接線路設置情況，調整兩組刀座為內八狀或外八狀、
    兩左斜右向、兩右斜左向、或平行狀態，一般大都依據電子PC板上之連接線路設
    置情況而定，以配合連接線路多數角度為主。又據以認為：「異議引證一說明書
    亦述及『調整所適用之刮掃角度，發揮雙刀座應有之印刷刮掃效能』；因而認為
    『對多角度之複雜電路』，要達到應有之印刷刮掃效能達到印刷刮掃效能，調整
    適當之刮刀角度是必要的，若起初所調整之角度無法達到較佳效能，則微調其角
    度乃可預期的手段，因此訴願人（即原告）所稱微調無法使電路印刷之功效更進
    步，並不足採」。以上判斷雖非全屬錯誤認知，但基本上仍有紙上談兵之曲解成
    分。首先，系爭案之「調整適當之刮刀角度的微調功能」基本上係建立在引證一
    首創之「雙刀座調整裝置」上，系爭案解決課題之主要技術手段仍未脫離引證一
    之外；再而，對於多角度之複雜電路，理論上經過繁雜而多次微調刮刀角度應可
    找出最精準之角度（即審查委員所認為「調整適當之刮刀角度是必要的」），但
    實際上就算經過繁雜而多次微調刮刀角度，也難以找出所預期最精準之刮刀角度
    （因加上機台之剛性、精度及網版彈性等變數），而於印刷電路板產業「實際使
    用」之印刷製程中，引證一經實際使用而確實已符使用要求，即在做印刷電路板
    之綠漆（絕緣漆）印刷，印刷前將刮刀座先調整一適當角度而使「雙刮刀」呈現
    出或內八或外八狀，即可依正常印刷程序進行量產，而在印製程序中，並不須針
    對每一片印刷電路板上線路設計之不同彎角，逐次再調整刮刀座角度。則系爭案
    之「調整適當之刮刀角度的微調功能及構造」乃為蛇添足之設計，所達成之功效
    仍未脫離引證一之外，故異議案審查委員所稱「調整適當之刮刀角度是必要的」
    乃紙上談兵，原告可利用實際應用來加以證明。更言之，於實際應用時包括印刷
    電路板產業現場操作，系爭案與引證一之主要功效皆僅是在將刮刀座先調整一角
    度而使雙刮刀呈現出或內八或外八狀而已，並沒有如審查委員所言，須依據電子
    PC板上之連接線路設置情況，或以配合連接線路多數角度為主，而調整兩組刀座
    為內八狀或外八狀、兩左斜右向、兩右斜左向、或平行狀態，配合連接線路調整
    刮掃角度，發揮雙刀座應有之印刷刮掃效能。若如此，借問以目前電子PC板上連
    接線路之多角度複雜情況，須如何以刀座角度微調來滿足多角度複雜情況？微調
    時依據什麼？縱看到電子PC板上有一不良印刷處，要微調左刮刀或右刮刀？有兩
    不良印刷處時又如何？費時多久？此等功效之如何達成俱未在系爭案內表達，如
    何令系爭案能據以實施？因此系爭案所達成功效依其說明書及實際使用而言，均
    僅止於引證一。
(4)、原告引用引證二，主要目的係提供如引證二者之更精密的微調調整裝置，藉以證
    明「系爭案利用鎖合元件旋入來頂抵定位板，而鎖合元件旋入的深淺即改變作動
    塊的角度，可更精確的調整所需的角度，且能保持調整後之角度」乃一種廣用於
    網印機領域中之簡單機械設計；另據原告提出之西元一九九二年台北國際印刷材
    展之大會手冊之摘錄影本，首頁為原告公司所展出之氣動式小型平曲面網印機，
    其中TY-FAB系列之印刷頭部分結構具有刮刀水平調整構造，其與系爭案之微調結
    構完全相同，系爭案「只是引用原為刮刀垂直水平調整結構而作為橫式刮刀角度
    調整」而已，係完全取用相同領域中之習知技術，應不具新穎性及進步性；又刮
    刀水平調整構造係刮刀座必備構件，供調整刮刀之水平精度，如手冊內另有一六
    八頁「微閣工業」所展之WE-400F、WE-400C之印刷頭刮刀水平調整結構，或二一
    八頁「明太公司」展示之MT-500A、MT-500B之印刷頭刮刀水平調整結構等，亦均
    應用此種調整構造；又刮刀水平調整時，係可依據整支長條形刮刀之前後段貼合
    在水平檯面上之密合程度而調整，而系爭案卻無「可更精確的調整所需的角度」
    之決定「角度」依據，故可知習用刮刀水平調整構造已將系爭案之調整構造揭示
    在前，且在實施功能上比系爭案更完整。
３、綜上所述，請判決如原告訴之聲明。
乙、被告方面：
一、聲明：求為判決如主文所示。
二、陳述：
１、系爭案與引證一之不同處在於系爭案係以螺絲調整角度，該結構特徵並未為引證
    一所揭露，且利用螺絲調整角度更能控制所要調整之角度，又該利用螺絲調整角
    度並非係如起訴理由所稱逐次再調整刮刀座角度，而是在需要另一次調整角度時
    ，以螺絲調整更能輕易達成，因此系爭案與引證一相較，系爭案具進步性。
２、引證二在構造及創作功效上與系爭案並不相同，引證二不足以證明系爭案不具進
    步性；又原告於訴願時所提訴願附件二之西元一九九二年台北國際印刷材展之大
    會手冊之摘錄影本，並未在原異議理由書內，屬新證據，故不予論究；因此起訴
    理由皆不足採。
３、綜上所述，被告之原處分並無違法，請判決如被告答辯之聲明。
丙、參加人之陳述：
    援用被告之陳述，請判決駁回原告之訴。
    理  由
一、按凡對物品之形狀、構造或裝置之創作或改良，而可供產業上利用者，得依專利
    法第九十七條暨第九十八條第一項規定申請取得新型專利。而對於公告中之新型
    ，任何人認有違反專利法第九十七條至第九十九條規定，提起異議者，依同法第
    一百零二條規定，得自公告之日起三個月內，備具異議書，附具證明文件，向專
    利專責機關提起之。從而，系爭專利有無違反專利法情事而應不予專利，依法應
    由異議人附具證據證明之，倘其證據不足以證明系爭專利有違專利法之規定，自
    應為異議不成立之處分。
二、本件系爭第00000000號「雙刀座調整裝置之改良」新型專利案，原告所
    提異議證據二、三為八十四年一月十一日公告之第00000000號「雙刀座
    調整裝置」新型專利案（即引證一），異議證據四為八十四年八月一日公告之第
    00000000號「雙向移位網印檯」新型專利案（即引證二）。被告係認引
    證一未揭露系爭案角度調整之結構特徵。且在鎖緊螺絲時，極易帶動定位板旋轉
    ，偏離原先調整好之角度。而系爭案利用鎖合元件旋入頂抵定位板，因旋入深淺
    改變作動塊的角度，更精確調整所需角度，且能保持調整後之角度，較引證一增
    進功效。又引證二微調鈕僅使網印檯具有在橫向或縱向或橫向及縱向之直線位移
    ，非作為角度調整之裝置，與系爭案在構造及創作功效上不同，且微調鈕上設有
    刻度亦僅為調整直線距離之參考，並無法證明系爭案不具進步性，乃為異議不成
    立之處分。原告不服，提起訴願訴稱，引證一在設計重點上只要刮刀與線路角度
    呈不同方向印壓，使雙刀座呈現出內八或外八狀態，即可使死角油墨填滿，達到
    精密印刷絕緣漆之效果；因此，刮刀角度之「微調」特徵對系爭案及引證一而言
    ，並無法增進電路印刷之功效，況系爭案亦無任何刻度或標示，作為其調整角度
    之依據。又引證二之微調調整裝置已證明系爭案乃一種廣用於網印機領域之簡單
    機械設計，系爭案應不具新穎性及進步性，並檢送附件二之西元一九九二年台北
    國際印刷機材展之大會手冊摘錄影本供參考云云。訴願決定機關以，查引證一及
    其電路圖中皆述及電路板之連接線路極多且彼此間隔縫隙相當細密，線路縱向、
    橫向、左斜右向或右斜右向等皆有，與刮刀平行或反傾角度之其它線路間隙，印
    刷時勢必產生刮掃不平均之漏印現象，而引證一雙刀座調整裝置則依據電子PC板
    上之連接線路設置情況，調整兩組刀座為內八狀或外八狀、兩左斜右向、兩右斜
    左向、或平行狀態，配合連接線路調整刮掃角度，發揮雙刀座應有之印刷刮掃效
    能；因此，調整刮刀角度達到印刷刮掃效能，對多角度之複雜電路是必要的，若
    起初所調整之角度無法達到較佳效能，則微調其角度乃可預期的手段，是原告所
    稱微調無法使電路印刷功效增進，並不足採。況印刷電路板上具有很多不同角度
    之線路彎角，須針對原角度作些微之調整，並不需要標度或標示，以螺絲調整角
    度即可，且更能控制所要調整之角度。復查，引證二並非角度之調整裝置，在構
    造上及創作功效上與系爭案並不相同，亦不足以證明系爭案不具進步性。另原告
    於訴願階段所提出附件二之西元一九九二年台北國際印刷機材展之大會手冊摘錄
    影本，與引證案無關連性，且未於異議審查階段提出，核屬新證據，應不予審究
    ，凡此業經被告訴願答辯辯明在案，經核並無不合。從而，被告所為本件異議不
    成立之處分，揆諸首揭法條規定，洵無違誤，應予維持。
三、原告於本件行政訴訟中猶執前詞爭議，惟經本院審核被告據以作成「異議不成立
    」之處分所持之右開理由，及訴願決定機關決定駁回原告之訴願所持之右開理由
    ，均無不妥，且系爭案與引證一之不同處在於系爭案係以螺絲調整角度，該結構
    特徵並未為引證一所揭露，且利用螺絲調整角度更能控制所要調整之角度，又該
    利用螺絲調整角度並非係如起訴理由所稱逐次再調整刮刀座角度，而是在需要另
    一次調整角度時，以螺絲調整更能輕易達成，因此系爭案與引證一相較，系爭案
    具進步性。又引證二在構造及創作功效上與系爭案並不相同，引證二不足以證明
    系爭案不具進步性。另原告於訴願時所提訴願附件二之西元一九九二年台北國際
    印刷材展之大會手冊之摘錄影本，與引證案並無關連性，既未於異議階段提出，
    核屬新證據，應不予論究；是原告之陳詞均不可採。從而，被告所為之上開處分
    ，揆諸首揭規定，並無違誤，訴願決定予以維持，亦無不合。原告徒執前詞，訴
    請撤銷訴願決定及原處分，並命被告為異議成立之處分，均無理由，應予駁回。
四、兩造其餘攻擊防禦方法與本件判決結果不生影響，故不逐一論述，併此敘明。
據上論結，本件原告之訴為無理由，爰依行政訴訟法第九十八條第三項前段判決如主
文。
中　　華　　民　　國　　　九十一　　　年　　　八　　　月　　　二十八　　日
　　　　　　　　　　　　　　　臺 北 高 等 行 政 法 院 第 二 庭
            　　                    審 判 長 法    官 徐瑞晃
                                             法    官 李得灶
                                             法    官 吳慧娟
右為正本係照原本作成。
如不服本判決，應於送達後二十日內，向本院提出上訴狀並表明上訴理由，如於本判
決宣示後送達前提起上訴者，應於判決送達後二十日內補提上訴理由書（須按他造人
數附繕本）。
中　　華　　民　　國　    九十一　　　年　    八    　月 　　 二十八    日
            　　　　　　　　　　　　　　     書 記 官 劉道文
